臺灣高雄地方法院民事判決　　　　　　　 99年度訴字第506號
原　　　告　溫振榮
被　　　告　鍾煥輝
　　　　　　鍾盛旺
　　　　　　周鍾興旺
　　　　　　鍾榮旺
　　　　　　鍾耀旺
　　　　　　彭來得彭鍾金妹之.
　　　　　　林鍾貴妹
　　　　　　鍾華妹
　　　　　　胡鍾滿圓
　　　　　　鍾盡妹
　　　　　　鍾美滿
　　　　　　鍾勤旺
　　　　　　徐慧良
　　　　　　鍾文瀚
　　　　　　鍾貴旺
　　　　　　鍾華旺
　　　　　　陳鍾銀妹
　　　　　　鍾溫鳳金
　　　　　　鍾啟明
　　　　　　鍾啟元
　　　　　　鍾啟瑞
　　　　　　黃永黃鍾秀妹之.
　　　　　　黃福黃鍾秀妹之.
　　　　　　邱黃福梅黃鍾秀妹.
　　　　　　黃英梅黃鍾秀妹之.
　　　　　　何鍾英娣
　　　　　　曾鍾梅英
　　　　　　鍾黃滿妹
　　　　　　鍾啟敏
　　　　　　鍾秀菊
　　　　　　李鍾秀珍
　　　　　　鍾秀梅
　　　　　　鍾晴珈
　　　　　　鍾貴文
　　　　　　鍾福春
　　　　　　劉榮娣即鍾劉榮娣.
　　　　　　鍾國運
　　　　　　黃鍾賢妹即鍾賢妹.
　　　　　　傅鍾連娣即鍾連娣.
　　　　　　張鍾賢娣即鍾賢娣.
兼上七人共同
訴訟代理人　鍾貴香
被　　　告　鍾進興
　　　　　　鍾張季珠
　　　　　　鍾源財
　　　　　　鍾源威
　　　　　　鍾煥興
　　　　　　鍾炳興
　　　　　　邱盛賢邱鍾招娣之.
　　　　　　邱富貴邱鍾招娣之.
　　　　　　邱榮貴邱鍾招娣之.
　　　　　　邱瑞菊邱鍾招娣之.
　　　　　　鍾玉娣
　　　　　　鍾美娣
　　　　　　鍾振達
　　　　　　鍾永虎
　　　　　　鍾永獅
　　　　　　鍾富麟
　　　　　　鍾富象
　　　　　　鍾永珍
　　　　　　鍾振春原名鍾正浩.
兼上七人共同
訴訟代理人　鍾永全
被　　　告　鍾振和
　　　　　　邱溫玉添
　　　　　　鍾祿丁
　　　　　　楊啟富
　　　　　　鍾幹文
　　　　　　鍾喜文
　　　　　　鍾進文
　　　　　　鍾進癸
上五人共同
訴訟代理人　劉正芳
被　　　告　鍾永麒
　　　　　　　　　　　國民
　　　　　　鍾紳源
　　　　　　　　　　　國民
　　　　　　鍾定融
　　　　　　　　　　　國民
上列當事人間請求分割共有物事件，本院於民國100 年3 月24日
言詞辯論終結，判決如下：
    主  文
被告鍾煥輝、被告鍾盛旺、被告周鍾興旺、被告鍾榮旺、被告鍾
耀旺、被告彭來得、被告林鍾貴妹、被告鍾華妹、被告胡鍾滿圓
、被告鍾盡妹、被告鍾美滿、被告鍾勤旺、被告徐慧良、被告鍾
文瀚、被告鍾貴旺、被告鍾華旺、被告陳鍾銀妹應就其被繼承人
鍾阿堂所有坐落高雄市美濃區○○○段八一之三地號土地，如附
表編號一所示應有部分，辦理繼承登記。
被告鍾溫鳳金、被告鍾啟明、被告鍾啟元、被告鍾啟瑞、被告黃
永、被告黃福、被告邱黃福梅、被告黃英梅、被告何鍾英娣
、被告曾鍾梅英、被告鍾啟敏、被告鍾黃滿妹、被告鍾秀菊、被
告李鍾秀珍、被告鍾秀梅、被告鍾晴珈應就其被繼承人鍾阿唐所
有坐落高雄市美濃區○○○段八一之三地號土地，如附表編號二
所示應有部分，辦理繼承登記。
被告鍾貴文、被告鍾福春、被告鍾國運、被告劉榮娣、被告鍾貴
香、被告張鍾賢娣、被告傅鍾連娣、被告黃鍾賢妹應就其被繼承
人鍾新金所有坐落高雄市美濃區○○○段八一之三地號土地，如
附表編號四所示應有部分，辦理繼承登記。
被告鍾進興、被告鍾張季珠、被告鍾源財、被告鍾源威、被告鍾
煥興、被告鍾炳興、被告邱盛賢、被告邱富貴、被告邱榮貴、被
告邱瑞菊、被告鍾玉娣、被告鍾美娣應就其被繼承人鍾阿春所有
坐落高雄市美濃區○○○段八一之三地號土地，如附表編號五所
示應有部分，辦理繼承登記。
兩造共有坐落高雄市美濃區○○○段八一之三地號土地，林業用
地，地目林，面積一萬六千四百零九平方公尺，應予原物分割，
其分割方法︰如附圖編號A 部分面積七千一百七十九平方公尺分
歸原告取得，編號B 部分面積六千零七十四平方公尺分歸被告楊
啟富取得，編號C 部分面積一千一百零四平方公尺分歸被告邱溫
玉添取得，編號D 部分面積二千零五十二平方公尺分歸被告鍾煥
輝、被告鍾盛旺、被告周鍾興旺、被告鍾榮旺、被告鍾耀旺、被
告彭來得、被告林鍾貴妹、被告鍾華妹、被告胡鍾滿圓、被告鍾
盡妹、被告鍾美滿、被告鍾勤旺、被告徐慧良、被告鍾文瀚、被
告鍾貴旺、被告鍾華旺、被告陳鍾銀妹、被告鍾溫鳳金、被告鍾
啟明、被告鍾啟元、被告鍾啟瑞、被告黃永、被告黃福、被
告邱黃福梅、被告黃英梅、被告何鍾英娣、被告曾鍾梅英、被告
鍾啟敏、被告鍾黃滿妹、被告鍾秀菊、被告李鍾秀珍、被告鍾秀
梅、被告鍾晴珈、被告鍾振春、被告鍾貴文、被告鍾福春、被告
鍾國運、被告劉榮娣、被告鍾貴香、被告張鍾賢娣、被告傅鍾連
娣、被告黃鍾賢妹、被告鍾進興、被告鍾張季珠、被告鍾源財、
被告鍾源威、被告鍾煥興、被告鍾炳興、被告邱盛賢、被告邱富
貴、被告邱榮貴、被告邱瑞菊、被告鍾玉娣、被告鍾美娣、被告
鍾振達、被告鍾祿丁、被告鍾永獅、被告鍾永全、被告鍾振和、
被告鍾永虎、被告鍾幹文、被告鍾喜文、被告鍾進文、被告鍾進
癸、被告鍾富麟、被告鍾富象、被告鍾永麒、被告鍾永珍、被告
鍾紳源、被告鍾定融等人，按如附表編號一、二、三、四、五、
六、七、八、九、十一、十四、十五、十六、十七、十八、十九
、二十、二十一、二十二、二十三、二十四所示應有部分比例維
持分別共有。
訴訟費用由兩造按附表所示應有部分比例分擔。
    事實及理由
壹、程序方面：
一、按訴狀送達後，原告不得將原訴變更或追加他訴。但該訴訟
    標的對於數人必須合一確定時，追加其原非當事人之人為當
    事人者；不甚礙被告之防禦及訴訟之終結者，不在此限。民
    事訴訟法第255 條第1 項第5 款、第7 款定有明文。原告於
    民國98年3 月12日起訴請求分割兩造所共有坐落高雄市美濃
    區○○○段81之3 地號土地（下稱系爭土地），惟訴訟繫屬
    後，因查悉下列情形，而追加原非當事人之人為被告，及追
    加應辦理繼承登記之訴之聲明：
  (一)就追加原非當事人之人為當事人部分：
    1.按繼承在民法繼承編施行前開始者，除本施行法有特別規
      定外，不適用民法繼承編之規定，民法繼承編施行法第1
      條前段定有明文。次按民法繼承編施行法於34年10月25日
      臺灣光復以前，尚未施行於臺灣省，而臺灣省於日據時期
      關於本省人之親屬繼承事項，依日本大正11年敕令第407
      號應適用臺灣習慣，訴外人即系爭土地原共有人鍾阿唐於
      昭和19年3 月15日死亡，有日治時代戶籍謄本在卷可稽（
      見調解卷宗(一)頁114 ），其繼承開始時尚在民法繼承編施
      行於臺灣省之前，依當時有效法例，應適用臺灣民事習慣
      處理其繼承問題，有最高法院47年度臺上字第289 號判例
      要旨足資參照。再依前揭戶籍謄本記載，鍾阿唐為戶主，
      是關於鍾阿唐死亡後之財產繼承應屬家產繼承，而家產繼
      承推定之第1 順位財產繼承人為男性直系血親卑親屬，並
      以繼承開始時與被繼承人同一戶內之家屬為限，始得為財
      產繼承人；於繼承人有數人時均分繼承；另日據時期收養
      之過房子及螟蛉子對家產繼承與親生子女同，有臺灣民事
      習慣調查報告可參（見臺灣民事習慣調查報告頁436 、16
      5 ）。又按不動產之共有人中一人死亡，他共有人請求分
      割共有物時，為求訴訟之經濟起見，可許原告就請求繼承
      登記及分割共有物之訴合併提起，即以一訴請求該死亡共
      有人之繼承人辦理繼承登記，並請求該繼承人於辦理繼承
      登記後，與原告及其餘共有人分割共有之不動產，此有最
      高法院70年度第2 次民事庭會議決定(二)可資參照。經查：
      (1)鍾阿唐去世時與其同一戶之男性直系血親卑親屬為訴外
        人即長男鍾再發、訴外人即次男鍾振發、訴外人即三男
        鍾振松等三人，至四男鍾振盛則於昭和10年3 月21日養
        子緣組除戶，此有日治時代戶籍謄本為憑（見調解卷宗
        (一)頁114 至116 ），揆諸前揭規定及說明，鍾阿唐死亡
        後，其所有系爭土地如附表編號2 所示之應有部分，應
        由鍾再發、鍾振發、鍾振松均分繼承。
      (2)鍾再發於87年8 月28日死亡，此有除戶戶籍謄本為證（
        見調解卷宗(一)頁117 ），其過世時之配偶即被告鍾溫鳳
        金，長男即被告鍾啟明、次男即被告鍾啟元、三男即被
        告鍾啟瑞、長女即訴外人黃鍾秀妹、次女即被告何鍾英
        娣、三女即被告曾鍾梅英在世等情，有戶籍謄本附卷足
        憑（見調解卷宗(一)頁117 至123 ；本院卷宗(一)頁104 ）
        ，依民法第1138條第1 款規定，其遺產應由鍾溫鳳金、
        鍾啟明、鍾啟元、鍾啟瑞、黃鍾秀妹、何鍾英娣、曾鍾
        梅英共同繼承；又黃鍾秀妹嗣於98年1 月13日本案訴訟
        繫屬後去世，有關黃鍾秀妹部分承受訴訟，詳如後述。
      (3)鍾振發於57年10月24日死亡，此有除戶戶籍謄本為證（
        見調解卷宗(一)頁124 ），其過世時之配偶即被告鍾黃滿
        妹、長男即被告鍾啟敏在世等情，有戶籍謄本附卷足憑
        （見調解卷宗(一)頁125  至126 ），依民法第1138條第1
        款規定，其遺產應由鍾黃滿妹、鍾啟敏共同繼承。
      (4)鍾振松則於82年5月9日死亡，此有除戶戶籍謄本為證（
        見調解卷宗(一)頁127 ；本院卷宗(一)頁109 ），其過世時
        之配偶即訴外人鍾古鳳金、長女即被告鍾秀菊、次女即
        被告李鍾秀珍、三女即被告鍾秀梅、四女即被告鍾晴珈
        在世，而長男即訴外人鍾喜華早於42年7 月14日死亡；
        惟鍾古鳳金亦後於90年11月14日死亡等情，有戶籍謄本
        及本院民事紀錄科查詢表等附卷足憑（見調解卷宗(一)頁
        104 、127 至128 ；本院卷宗(一)頁97、109 至120 ），
        依民法第1138條第1 款規定，其遺產應由鍾秀菊、鍾秀
        珍、鍾秀梅、鍾晴珈共同繼承。
      (5)從而，原告於起訴後撤回對鍾阿唐之訴訟，追加鍾溫鳳
        金、鍾啟明、鍾啟元、鍾啟瑞、黃鍾秀妹、何鍾英娣、
        曾鍾梅英、鍾啟敏、鍾黃滿妹、鍾秀菊、李鍾秀珍、鍾
        秀梅、鍾晴珈等人為被告，並追加聲明︰如主文第2 項
        所示，核屬有據，揆諸首揭條文及說明，應予准許。
    2.訴外人鍾阿堂原為系爭土地共有人之一，其在本件訴訟繫
      屬前，即於52年4 月29日死亡，其配偶即訴外人鍾李來妹
      早於昭和16年6 月8 日死亡，長男即訴外人鍾壽發亦於大
      正5 年1 月22日死亡，故應由次男即訴外人鍾錦輝、三男
      即訴外人鍾騰輝、四男即被告鍾煥輝等人共同繼承如附表
      編號1 所示應有部分等情，有日治時期戶籍謄本、除戶戶
      籍謄本及戶籍謄本等在卷供參（見調解卷宗(一)頁78至112
      ）。惟查︰
      (1)鍾錦輝、訴外人即鍾錦輝配偶鍾傅順娣先後於58年5 月
        9 日、91年10月27日本案訴訟繫屬前均已死亡（見調解
        卷宗(一)頁83），且長男即訴外人鍾光麟、次男即訴外人
        鍾榮木先後於昭和15年10月18日、16年9 月18日死亡（
        見調解卷宗(一)頁79），而長女即訴外人彭鍾金妹亦於87
        年7 月24日死亡（其配偶即訴外人彭海洲則早於84年4
        月13日死亡，僅養子即被告彭來得在世，並未為拋棄繼
        承或限定繼承，見本院卷宗(二)頁92至93；本院民事紀錄
        科查詢表，本院卷宗(二)頁95至98），自應由三男即被告
        鍾盛旺、四男即被告周鍾興旺、五男即被告鍾榮旺、六
        男即被告鍾耀旺、彭來得、次女即被告林鍾貴妹、三女
        即被告鍾華妹、四女即被告胡鍾滿圓、五女即被告鍾盡
        妹、六女即被告鍾美滿等人共同繼承如附表編號1 所示
        應有部分。
      (2)鍾騰輝及訴外人即鍾騰輝配偶鍾陳添金先後於75年1 月
        14日及97年12月16日死亡（見調解卷宗(一)頁103  、104
        ），且次男即訴外人鍾富旺亦於84年2 月13日本案訴訟
        繫屬前死亡（死亡時之配偶即被告徐慧良、長男即被告
        鍾文瀚在世，見調解卷宗(一)頁106 至108 ），故應由長
        男即被告鍾勤旺、徐慧良、鍾文瀚、三男即被告鍾貴旺
        、四男即被告鍾華旺、長女即被告陳鍾銀妹等人共同繼
        承如附表編號1 所示應有部分。
      (3)從而，原告於起訴後撤回對鍾阿堂之訴訟，追加鍾煥輝
        、鍾盛旺、周鍾興旺、鍾榮旺、鍾耀旺、彭來得、林鍾
        貴妹、鍾華妹、胡鍾滿圓、鍾盡妹、鍾美滿、鍾勤旺、
        徐慧良、鍾文瀚、鍾貴旺、鍾華旺、陳鍾銀妹為被告，
        並追加聲明︰如主文第1 項所示，核屬有據，揆諸首揭
        條文及說明，應予准許。
    3.訴外人鍾新金原為系爭土地共有人之一，其在本件訴訟繫
      屬前，即於80年6 月19日死亡，其配偶即訴外人鍾邱番婆
      早於74年9 月1 日死亡，三男即訴外人鍾達文亦於39年12
      月15日死亡，四男即訴外人鍾滿春於41年11月25日死亡，
      故應由長男即被告鍾貴文、次男即被告鍾福春、五男即訴
      外人鍾玉春、六男即被告鍾貴香、長女即被告黃鍾賢妹、
      次女即被告傅鍾連娣、三女即被告張鍾賢娣等人共同繼承
      如附表編號4 所示應有部分等情，有戶籍謄本、除戶戶籍
      謄本等在卷供參（見調解卷宗(一)頁147 至159 ）。惟查︰
      (1)鍾玉春於91年12月6 日本案訴訟繫屬前死亡（見調解卷
        宗(一)頁153 ），其配偶即被告劉榮娣（即鍾劉榮娣，下
        同）、長男即被告鍾國運在世等情，此有戶籍謄本附卷
        可據（見調解卷宗(一)頁154 至155 ），自應由劉榮娣、
        鍾國運共同繼承。
      (2)從而，原告於起訴後撤回對鍾新金之訴訟，追加鍾貴文
        、鍾福春、鍾國運、劉榮娣、鍾貴香、張鍾賢娣、傅鍾
        連娣、黃鍾賢妹為被告，並追加聲明︰如主文第3 項所
        示，核屬有據，揆諸首揭條文及說明，應予准許。
    4.訴外人鍾阿春原為系爭土地共有人之一，其在本件訴訟繫
      屬前，即於53年1 月18日死亡，其配偶即訴外人鍾蕭得妹
      、長子即訴外人鍾鴻雲及鍾鴻雲之配偶即訴外人鍾劉妹
      亦先後於73年3 月9 日、83年3 月27日、91年8 月19日死
      亡；至鍾鴻雲之次女即訴外人鍾進金早於40年6 月24日死
      亡；另鍾鴻雲之次男即訴外人鍾錦興亦於96年10月18日本
      案訴訟繫屬前死亡，其配偶即被告鍾張季珠、次男即被告
      鍾源財、三男即被告鍾源威在世，而長男即訴外人鍾彩光
      則於70年2 月11日死亡等情，此有戶籍謄本在卷可據（見
      調解卷宗(一)頁130 至145 ；本院卷宗(一)頁87至89），故應
      由鍾鴻雲之長男即被告鍾進興、鍾張季珠、鍾源財、鍾源
      威、三男即被告鍾煥興、四男即被告鍾炳興、長女即被告
      邱鍾招娣、三女即被告鍾玉娣、四女即被告鍾美娣共同繼
      承如附表編號5 所示之應有部分。是以，原告於起訴後撤
      回對鍾阿春之訴訟，追加鍾進興、鍾張季珠、鍾源財、鍾
      源威、鍾煥興、鍾炳興、邱盛賢、邱富貴、邱榮貴、邱瑞
      菊、鍾玉娣、鍾美娣為被告，並追加聲明︰如主文第4 項
      所示，核屬有據，揆諸首揭條文及說明，應予准許。
  (二)命承受訴訟部分：
    1.按當事人死亡者，訴訟程序在有繼承人、遺產管理人或其
      他依法令應續行訴訟之人承受其訴訟以前當然停止。又民
      事訴訟法第168 條至第172 條規定之承受訴訟人，於得為
      承受時，應即為承受之聲明。他造當事人，亦得聲明承受
      訴訟。如當事人不聲明承受訴訟時，法院亦得依職權以裁
      定命其續行訴訟，民事訴訟法第168 條、第175 條第1 項
      、第2 項及第178 條定有明文。
    2.經查：系爭土地之共有人鍾阿唐之長男鍾再發之長女黃鍾
      秀妹於98年5 月12日本案訴訟繫屬後死亡，其配偶即被告
      黃永、長男即被告黃福、長女即被告邱黃福梅及次女
      即被告黃英梅並未為拋棄或限定繼承，亦未向本院聲明承
      受訴訟，業據本院於99年7  月30日，依民事訴訟法第178
      條規定，職權裁定命黃永、黃福、邱黃福梅及黃英梅
      承受續行黃鍾秀妹之訴訟（見本院卷宗(二)頁54）等情，有
      戶籍謄本在卷可攷（見調解卷宗(二)頁159 至161 ）。
    3.系爭土地之共有人鍾阿春之長女邱鍾招娣於98年10月7 日
      本案訴訟繫屬後死亡，其配偶即被告邱盛賢、長男即被告
      邱富貴、次男即被告邱榮貴及長女即被告邱瑞菊並未為拋
      棄或限定繼承，亦未向本院聲明承受訴訟，業據本院於99
      年9 月7 日，依民事訴訟法第178 條規定，職權裁定命邱
      盛賢、邱富貴、邱榮貴及邱瑞菊承受續行邱鍾招娣之訴訟
      （見本院卷宗(二)頁81）等情，有邱鍾招娣個人基本資料查
      詢結果（見本院卷宗(二)頁63）、本院民事紀錄科查詢表（
      見本院卷宗(二)頁72）、戶籍謄本等附卷足憑（見本院卷宗
      (二)頁77至80）。
二、除鍾振和、楊啟富、鍾幹文、鍾喜文、鍾進文、鍾進癸、鍾
    榮旺、鍾華妹、胡鍾滿圓及鍾紳源等人外，如當事人欄所載
    之其餘被告均經合法通知，未於最後言詞辯論期日到場，核
    無民事訴訟法第386 條各款之情形，應依原告之聲請，由其
    一造辯論判決。
貳、實體方面：
一、原告主張：系爭土地為兩造所共有，兩造並無不予分割土地
    之約定，且經協議分割不成，系爭土地上多種植荔枝樹或雜
    草，爰依民法第823 條及第824 條規定，請就高雄縣美濃地
    政事務所99年7 月28日作成之複丈成果圖（下稱附圖）所示
    部分，求予判命准予原物分割，而提起本件訴訟等情。並聲
    明：如主文所示。
二、鍾盛旺、鍾華妹、胡鍾滿圓、鍾貴旺、被告邱溫玉添、被告
    楊啟富、被告鍾幹文、被告鍾喜文、被告鍾進文、被告鍾進
    癸等人均同意原告所提出如附圖所示之分割方案（見99年6
    月18日言詞辯論筆錄，本院卷宗(一)頁194 至195 ；本院卷宗
    (二)頁69、260 ）；鍾榮旺亦先後於99年7 月26日勘驗期日、
    99年8 月27日、100 年3 月24日言詞辯論期日同意原告所提
    出如附圖所示之分割方案（見本院卷宗(一)頁258 ；本院卷宗
    (二)頁69、260 ）；被告鍾振和、被告鍾紳源於100 年3 月24
    日言詞辯論期日均同意原告所提出如附圖所示之分割方案（
    見本院卷宗(二)頁260 ）。
三、鍾煥輝、周鍾興旺、鍾耀旺、彭來得、林鍾貴妹、鍾盡妹、
    鍾美滿、鍾勤旺、徐慧良、鍾文瀚、鍾華旺、陳鍾銀妹、鍾
    溫鳳金、鍾啟明、鍾啟元、鍾啟瑞、黃永、黃福、邱黃
    福梅、黃英梅、何鍾英娣、曾鍾梅英、鍾啟敏、鍾黃滿妹、
    鍾秀菊、李鍾秀珍、鍾秀梅、鍾晴珈、被告鍾振春（原名：
    鍾正浩，下同）、鍾貴文、鍾福春、鍾國運、劉榮娣、鍾貴
    香、張鍾賢娣、傅鍾連娣、黃鍾賢妹、鍾進興、鍾張季珠、
    鍾源財、鍾源威、鍾煥興、鍾炳興、邱盛賢、邱富貴、邱榮
    貴、邱瑞菊、鍾玉娣、鍾美娣、被告鍾振達、被告鍾祿丁、
    被告鍾永獅、被告鍾永全、被告鍾永虎、被告鍾富麟、被告
    鍾富象、被告鍾永麒、被告鍾永珍、被告鍾定融等人均未於
    言詞辯論期日到場，亦未提出書狀作任何聲明或陳述。惟查
    ：
  (一)鍾永虎曾於98年4 月7 日調解程序期日到場陳稱：駁回原告
    之訴等語（見調解卷宗(一)頁54至55）。
  (二)鍾富象曾於98年4 月7 日調解程序期日到場陳稱：原則同意
    原告分割方案，但訴訟費用、分割費用應由原告支付等語（
    見調解卷宗(一)頁54）。
  (三)鍾永全曾於98年5 月26日調解程序期日到場陳稱：願以政府
    地價賣給原告等語（見調解卷宗(一)頁216）。
  (四)周鍾興旺、鍾貴香、黃鍾賢妹、傅鍾連娣、鍾煥興、鍾振達
    、鍾永麒、曾於98年5 月26日調解程序期日到場陳稱：駁回
    原告之訴等語（見調解卷宗(一)頁216 ）。
  (五)鍾盡妹、鍾貴旺、鍾華旺、鍾貴文、鍾福春、鍾國運、劉榮
    娣、鍾貴香、張鍾賢娣、傅鍾連娣、黃鍾賢妹、鍾進興則於
    98 年6月23日調解程序期日陳稱：同意原告所提分割方案等
    語（見調解卷宗(一)頁312 ）。
  (六)然「調解程序中，調解委員或法官所為之勸導及當事人所為
    之陳述或讓步，於調解不成立後之本案訴訟，不得採為裁判
    之基礎。」民事訴訟法第422 條定有明文，縱認上開被告先
    後於調解程序期日所為陳述，除於言詞辯論期日明示援用者
    外，均不得採為裁判之基礎。
四、兩造間不爭執之事項：
  (一)兩造按附表「應有部分」欄所示之比例共有系爭土地，有系
    爭土地登記第一類謄本（地號全部）在卷可稽（見本院卷宗
    (一)頁121 至128 ）。
  (二)系爭土地之地目林，使用分區：森林區，使用地類別：林業
    用地，面積16,409.00平方公尺。
  (三)系爭土地依其使用目的並無不能分割情事，兩造亦無不予分
    割之約定。
  (四)系爭土地因地方自治法令規定，受林業用地最小面積1,000
    平方公尺分割限制，有高雄縣美濃地政事務所99年5 月27日
    美地二字第0990004168號函暨附件複丈成果圖附卷足憑（見
    本院卷宗(一)頁187 至188 ）。
  (五)如附圖所示之分割方案，並無違反地政相關禁止分割規定之
    限制，有高雄市政府地政局美濃地政事務所100 年2 月23日
    高市地美測字第1000001471號函在卷足佐（見本院卷宗(二)頁
    175 ）。
五、按各共有人，除法令另有規定外，得隨時請求分割共有物。
    但因物之使用目的不能分割或契約訂有不可分割之期限者，
    不在此限。又共有物之分割，依共有人協議之方法行之。分
    割之方法不能協議決定，或於協議決定後因消滅時效完成經
    共有人拒絕履行者，法院得因任何共有人之請求，命為原物
    或變賣分配。民法第823 條第1 項、第824 條第1 項、第2
    項前段分別定有明文。查系爭土地為兩造所共有，且兩造未
    就系爭土地訂立不分割之協定，亦無因物之使用目的不能分
    割之情形，已如前述，則原告就系爭土地為分割共有物之請
    求，依上開法條規定，洵屬有據。
六、次按共有物之分割，依共有人協議之方法行之。分割之方法
    不能協議決定，或於協議決定後因消滅時效完成經共有人拒
    絕履行者，法院得因任何共有人之請求，命為以原物分配於
    各共有人。但各共有人均受原物之分配顯有困難者，得將原
    物分配於部分共有人。以原物為分配時，因共有人之利益或
    其他必要情形，得就共有物之一部分仍維持共有。民法第82
    4 條第1 項、第2 項第1 款、第4 項分別定有明文。查原告
    所提出如附圖所示之分割方案，均為先後到場之鍾盛旺、鍾
    華妹、胡鍾滿圓、鍾貴旺、邱溫玉添、楊啟富、鍾幹文、鍾
    喜文、鍾進文、鍾進癸、鍾榮旺、鍾振和、鍾紳源等人均同
    意原告所提出如附圖所示之分割，悉如前述；另既已於相當
    時期受合法之通知，未於言詞辯論期日到場，復未提出準備
    書狀爭執，依民事訴訟法第280 條第3 項準用同條第1 項之
    規定，視同自認，堪認對於原告所提出如附圖所示之分割方
    案應為同意。
七、綜上所述，原告訴請鍾煥輝、鍾盛旺、周鍾興旺、鍾榮旺、
    鍾耀旺、彭來得、林鍾貴妹、鍾華妹、胡鍾滿圓、鍾盡妹、
    鍾美滿、鍾勤旺、徐慧良、鍾文瀚、鍾貴旺、鍾華旺、陳鍾
    銀妹應就其被繼承人鍾阿堂所有系爭土地如附表編號1 所示
    應有部分，辦理繼承登記；鍾溫鳳金、鍾啟明、鍾啟元、鍾
    啟瑞、黃永、黃福、邱黃福梅、黃英梅、何鍾英娣、曾
    鍾梅英、鍾啟敏、鍾黃滿妹、鍾秀菊、李鍾秀珍、鍾秀梅、
    鍾晴珈應就其被繼承人鍾阿唐所有系爭土地如附表編號2 所
    示應有部分，辦理繼承登記；鍾貴文、鍾福春、鍾國運、劉
    榮娣、鍾貴香、張鍾賢娣、傅鍾連娣、黃鍾賢妹應就其被繼
    承人鍾新金所有系爭土地如附表編號4 所示應有部分，辦理
    繼承登記；鍾進興、鍾張季珠、鍾源財、鍾源威、鍾煥興、
    鍾炳興、邱盛賢、邱富貴、邱榮貴、邱瑞菊、鍾玉娣、鍾美
    娣應就其被繼承人鍾阿春所有系爭土地，如附表編號5 所示
    應有部分，辦理繼承登記等部分，為有理由，應予准許。復
    以，本院審酌系爭土地之使用現狀、整體利用之最大效益、
    共有人之利益及意願等情，因認原告依民法第823 條及第
    824 條規定，訴請按如附圖所示方法分割系爭土地，為有理
    由，爰判決如主文第5 項所示。
八、末按分割共有物之訴，核其性質，兩造本可互換地位，原告
    提起本件訴訟於法雖屬有據，然被告之應訴乃法律規定所不
    得不然，其所為抗辯自為伸張或防衛權利所必要，訴訟費用
    本應由兩造依其依系爭土地之應有部分之比例分擔，始為公
    允。是本件係因分割共有物而涉訟，由敗訴之被告負擔訴訟
    費用額顯失公平，堪認勝訴之原告亦應負擔一部訴訟費用，
    應依民事訴訟法第80條之1 規定，由兩造按原所有權應有部
    分比例即如附表所示應有部分比例負擔訴訟費用為當。
據上論結，本件原告之訴為有理由，依民事訴訟法第385 條第1
項前段、第80條之1 、第85條第1 項後段，判決如主文。
中    華    民    國   100    年    4     月    22    日
                  民事第五庭  法  官  劉定安
附表︰
┌──┬────┬──────┬──────────────┐
│編號│姓    名│應 有 部 分 │  繼         承         人  │
├──┼────┼──────┼──┬─────┬─────┤
│1   │鍾阿堂  │240/11520   │編號│ 姓    名 │ 應 繼 分 │
│    │        │            ├──┼─────┼─────┤
│    │        │            │1   │鍾煥輝    │1/3       │
│    │        │            ├──┼─────┼─────┤
│    │        │            │2   │鍾盛旺    │1/30      │
│    │        │            ├──┼─────┼─────┤
│    │        │            │3   │周鍾興旺  │1/30      │
│    │        │            ├──┼─────┼─────┤
│    │        │            │4   │鍾榮旺    │1/30      │
│    │        │            ├──┼─────┼─────┤
│    │        │            │5   │鍾耀旺    │1/30      │
│    │        │            ├──┼─────┼─────┤
│    │        │            │6   │彭來得    │1/30      │
│    │        │            ├──┼─────┼─────┤
│    │        │            │7   │林鍾貴妹  │1/30      │
│    │        │            ├──┼─────┼─────┤
│    │        │            │8   │鍾華妹    │1/30      │
│    │        │            ├──┼─────┼─────┤
│    │        │            │9   │胡鍾滿圓  │1/30      │
│    │        │            ├──┼─────┼─────┤
│    │        │            │10  │鍾盡妹    │1/30      │
│    │        │            ├──┼─────┼─────┤
│    │        │            │11  │鍾美滿    │1/30      │
│    │        │            ├──┼─────┼─────┤
│    │        │            │12  │鍾勤旺    │1/15      │
│    │        │            ├──┼─────┼─────┤
│    │        │            │13  │徐慧良    │1/30      │
│    │        │            ├──┼─────┼─────┤
│    │        │            │14  │鍾文瀚    │1/30      │
│    │        │            ├──┼─────┼─────┤
│    │        │            │15  │鍾貴旺    │1/15      │
│    │        │            ├──┼─────┼─────┤
│    │        │            │16  │鍾華旺    │1/15      │
│    │        │            ├──┼─────┼─────┤
│    │        │            │17  │陳鍾銀妹  │1/15      │
├──┼────┼──────┼──┼─────┼─────┤
│2   │鍾阿唐  │240/11520   │編號│  姓  名  │ 應 繼 分 │
│    │        │            ├──┼─────┼─────┤
│    │        │            │1   │鍾溫鳳金  │1/21      │
│    │        │            ├──┼─────┼─────┤
│    │        │            │2   │鍾啟明    │1/21      │
│    │        │            ├──┼─────┼─────┤
│    │        │            │3   │鍾啟元    │1/21      │
│    │        │            ├──┼─────┼─────┤
│    │        │            │4   │鍾啟瑞    │1/21      │
│    │        │            ├──┼─────┼─────┤
│    │        │            │5   │何鍾英娣  │1/21      │
│    │        │            ├──┼─────┼─────┤
│    │        │            │6   │曾鍾梅英  │1/21      │
│    │        │            ├──┼─────┼─────┤
│    │        │            │7   │黃永    │1/84      │
│    │        │            ├──┼─────┼─────┤
│    │        │            │8   │黃福    │1/84      │
│    │        │            ├──┼─────┼─────┤
│    │        │            │9   │邱黃福梅  │1/84      │
│    │        │            ├──┼─────┼─────┤
│    │        │            │10  │黃英梅    │1/84      │
│    │        │            ├──┼─────┼─────┤
│    │        │            │11  │鍾黃滿妹  │1/6       │
│    │        │            ├──┼─────┼─────┤
│    │        │            │12  │鍾啟敏    │1/6       │
│    │        │            ├──┼─────┼─────┤
│    │        │            │13  │鍾秀菊    │1/12      │
│    │        │            ├──┼─────┼─────┤
│    │        │            │14  │李鍾秀珍  │1/12      │
│    │        │            ├──┼─────┼─────┤
│    │        │            │15  │鍾秀梅    │1/12      │
│    │        │            ├──┼─────┼─────┤
│    │        │            │16  │鍾晴珈    │1/12      │
├──┼────┼──────┼──┴─────┴─────┤
│3   │鍾振春（│48/11520    │                            │
│    │原名︰鍾│            │                            │
│    │正浩）  │            │                            │
├──┼────┼──────┼──┬─────┬─────┤
│4   │鍾新金  │80/11520    │編號│  姓  名  │ 應 繼 分 │
│    │        │            ├──┼─────┼─────┤
│    │        │            │1   │鍾貴文    │1/7       │
│    │        │            ├──┼─────┼─────┤
│    │        │            │2   │鍾福春    │1/7       │
│    │        │            ├──┼─────┼─────┤
│    │        │            │3   │鍾貴香    │1/7       │
│    │        │            ├──┼─────┼─────┤
│    │        │            │4   │黃鍾賢妹  │1/7       │
│    │        │            ├──┼─────┼─────┤
│    │        │            │5   │傅鍾連娣  │1/7       │
│    │        │            ├──┼─────┼─────┤
│    │        │            │6   │張鍾賢娣  │1/7       │
│    │        │            ├──┼─────┼─────┤
│    │        │            │7   │鍾劉榮娣  │1/14      │
│    │        │            ├──┼─────┼─────┤
│    │        │            │8   │鍾國運    │1/14      │
├──┼────┼──────┼──┼─────┼─────┤
│5   │鍾阿春  │240/11520   │編號│  姓  名  │ 應 繼 分 │
│    │        │            ├──┼─────┼─────┤
│    │        │            │1   │鍾進興    │1/7       │
│    │        │            ├──┼─────┼─────┤
│    │        │            │2   │鍾煥興    │1/7       │
│    │        │            ├──┼─────┼─────┤
│    │        │            │3   │鍾炳興    │1/7       │
│    │        │            ├──┼─────┼─────┤
│    │        │            │4   │鍾玉娣    │1/7       │
│    │        │            ├──┼─────┼─────┤
│    │        │            │5   │鍾美娣    │1/7       │
│    │        │            ├──┼─────┼─────┤
│    │        │            │6   │鍾張季珠  │1/21      │
│    │        │            ├──┼─────┼─────┤
│    │        │            │7   │鍾源財    │1/21      │
│    │        │            ├──┼─────┼─────┤
│    │        │            │8   │鍾源威    │1/21      │
│    │        │            ├──┼─────┼─────┤
│    │        │            │9   │邱盛賢    │1/28      │
│    │        │            ├──┼─────┼─────┤
│    │        │            │10  │邱富貴    │1/28      │
│    │        │            ├──┼─────┼─────┤
│    │        │            │11  │邱榮貴    │1/28      │
│    │        │            ├──┼─────┼─────┤
│    │        │            │12  │邱瑞菊    │1/28      │
├──┼────┼──────┼──┴─────┴─────┤
│6   │鍾振達  │48/11520    │                            │
├──┼────┼──────┼──────────────┤
│7   │鍾祿丁  │80/11520    │                            │
├──┼────┼──────┼──────────────┤
│8   │鍾永獅  │24/11520    │                            │
├──┼────┼──────┼──────────────┤
│9   │鍾永全  │24/11520    │                            │
├──┼────┼──────┼──────────────┤
│10  │溫振榮  │5040/11520  │                            │
├──┼────┼──────┼──────────────┤
│11  │鍾振和  │15/1440     │                            │
├──┼────┼──────┼──────────────┤
│12  │邱溫玉添│7754/115200 │                            │
├──┼────┼──────┼──────────────┤
│13  │楊啟富  │42646/115200│                            │
├──┼────┼──────┼──────────────┤
│14  │鍾永虎  │48/11520    │                            │
├──┼────┼──────┼──────────────┤
│15  │鍾幹文  │80/46080    │                            │
├──┼────┼──────┼──────────────┤
│16  │鍾喜文  │80/46080    │                            │
├──┼────┼──────┼──────────────┤
│17  │鍾進文  │80/46080    │                            │
├──┼────┼──────┼──────────────┤
│18  │鍾進癸  │80/46080    │                            │
├──┼────┼──────┼──────────────┤
│19  │鍾富麟  │1/960       │                            │
├──┼────┼──────┼──────────────┤
│20  │鍾富象  │1/960       │                            │
├──┼────┼──────┼──────────────┤
│21  │鍾永麒  │1/960       │                            │
├──┼────┼──────┼──────────────┤
│22  │鍾永珍  │1/960       │                            │
├──┼────┼──────┼──────────────┤
│23  │鍾紳源  │15/2880     │                            │
├──┼────┼──────┼──────────────┤
│24  │鍾定融  │15/2880     │                            │
└──┴────┴──────┴──────────────┘
正本係照原本作成。
如不服本判決，應於送達後20日內，向本院提出上訴狀並表明上
訴理由，如於本判決送達前提起上訴者，應於判決送達後10日內
補提上訴理由書（須附繕本）。
如委任律師提起上訴者，應一併繳納上訴審裁判費。
中    華    民    國   100    年    4     月    22    日
                              書記官  林秀敏